臺灣臺中地方法院刑事判決　　　　　　 96年度簡上字第770號
上　訴　人　臺灣臺中地方法院檢察署檢察官
被　　　告　乙○○
　　　　　　丙○○
　　　　　　　　　　　之2
　　　　　　甲○○
上列上訴人因被告違反期貨交易法案件，不服本院九十五年度簡
字第二三五號中華民國九十六年五月二十四日第一審簡易判決（
聲請案號：臺灣臺中地方法院檢察署九十五年度偵字第二六八五
號）提起上訴，本院管轄之第二審合議庭逕依通常程序為第一審
判決如下：
    主    文
原判決撤銷。
乙○○共同未經許可，擅自經營期貨經理事業、期貨顧問事業，
累犯，處有期徒刑伍月，減為有期徒刑貳月又拾伍日。扣案如附
表所示之物均沒收。
丙○○、甲○○共同未經許可，擅自經營期貨經理事業、期貨顧
問事業，各處有期徒刑肆月，各減為有期徒刑貳月。均緩刑貳年
，並均應於收到臺灣臺中地方法院檢察署檢察官執行命令後壹個
月內，各向公庫支付新台幣壹拾萬元。扣案如附表所示之物均沒
收。
    犯罪事實
一、乙○○前曾於民國七十一年間因犯擄人勒贖案件，經臺灣高
    等法院臺中分院於七十一年八月十八日以七十一年度特上訴
    字第七二號判處無期徒刑，褫奪公權終身，且經最高法院於
    七十一年十一月四日判決上訴駁回確定，而於七十一年十一
    月三十日入監執行，於八十二年一月十六日假釋付保護管束
    出監，並於九十二年一月十六日假釋付保護管束期滿，因假
    釋未經撤銷而以已執行完畢論。丙○○、甲○○與楊志堯、
    何金玫夫妻（楊志堯、何金玫違反期貨交易法部分業經本院
    以九十四年度金訴字第二八號各判處有期徒刑六月，並經臺
    灣高等法院臺中分院以九十五年度金上訴字第六一九號判決
    上訴駁回確定）原均在中匯國際金融顧問有限公司（下稱中
    匯公司）任職，而乙○○與楊志堯、何金玫及何金玫姊夫陳
    俊蓉（陳俊蓉違反期貨交易法部分業業經本院以九十五年度
    金訴字第七號判處有期徒刑五月，減為有期徒刑二月又十五
    日在案）及其他二名不詳姓名年籍之成年男子，均明知期貨
    交易法已自八十六年六月一日起施行生效，且外匯保證金交
    易屬於槓桿保證金契約之一種，為期貨交易法規範管理之範
    圍，依該法第八十二條第一項規定，經營期貨信託事業、期
    貨經理事業、期貨顧問事業或其他期貨服務事業，須經主管
    機關之許可並發給許可證照，始得營業。竟未經主管機關即
    財政部證券暨期貨管理委員會（下稱證期會，現已改制為金
    融監督管理委員會證券期貨局）之許可並發給許可證照，即
    基於非法經營期貨經理事業、期貨顧問事業之犯意聯絡，自
    九十三年一月十二日起，在臺中市○○路二○號一二樓之八
    成立「利得國際金融顧問有限公司」（下稱利得公司），由
    第三人徐益彬（已歿）掛名充當登記負責人，實際上公司運
    作係由擔任副總經理之楊志堯、擔任總經理之何金玫（對外
    自稱何鈺玟）、擔任特助之乙○○、擔任顧問陳俊蓉（對外
    自稱陳長旺）負責，並陸續雇用與其等有犯意聯絡之前中匯
    公司同事（均由檢察官另案偵查中）擔任副理，共同招攬客
    戶，從事外匯保證金交易。經營方式係由何金玫、丙○○、
    甲○○向客戶解說外匯保證金交易之內容、操作方式及獲利
    情形，若客戶有意願投資，須先與中國信託商業銀行香港分
    行簽訂「外匯保證金交易合約書」，再匯款一定數額之保證
    金至中國信託商業銀行香港分行帳戶。客戶可直接或經由利
    得公司向中國信託商業銀行香港分行下單買賣外幣，利得公
    司並不定期提供外幣商品即時行情資訊、盤勢分析予客戶，
    客戶亦可授權委託利得公司全權代為操作買賣（即為客戶決
    定是否下單及下單之價量），中國信託商業銀行香港分行則
    會按月提供當月外幣買賣對帳單予該客戶瞭解盈虧，以此方
    式經營外幣保證金期貨交易之經理、顧問事業。而外匯保證
    金交易方式則為：(一)操作之外幣種類計有歐元、英磅、美元
    、日幣、法郎、加幣等，以美金幣值漲跌標準計算盈虧。(二)
    客戶匯款一定數額之保證金至中國信託商業銀行香港分行帳
    戶完成開戶，即可下單交易。每次交易以口為單位，每口十
    萬元美金須繳保證金五千元美金，客戶下單交易額度不能超
    過保證金之二十五倍。(三)契約之輸贏以點值五點五（係國際
    合約單位，乃國際貨幣市場公告的一固定值）計算，而契約
    每日之盈虧則以臺灣時間凌晨三點之美國紐約收盤價作為標
    準。(四)客戶下單後，訂買之契約保證金直接由客戶前開帳戶
    中扣除，而客戶並無法直接取得所買得之外幣，該外幣會匯
    至國外之帳戶，如客戶需要，再從國外匯回自己之帳戶。(五)
    客戶佣金依結稅後之匯點五點計算，每點十元美金，由招攬
    之業務員與利得公司拆帳，業務員拿三點，利得公司拿二點
    。迄九十三年十月間停業止，利得公司以上開方式，招攬連
    華榮投資十四萬元美金、鍾茂榮（以其妻謝彩雲名義）投資
    六萬元美金、陳國星投資五千元美金之外匯保證金交易。嗣
    於九十三年十二月二十九日上午八時許，在楊志堯位於臺中
    市○區○○路二九六巷一四號居處為警查獲，當場扣得如附
    表所示楊志堯、何金玫所有，供利得公司非法經營期貨經理
    事業、期貨顧問事業所用之物，始循線查悉上情。
二、案經臺灣臺中地方法院檢察署檢察官自動檢舉後偵查起訴。
    理  由
一、被告乙○○、丙○○、甲○○三人所為上開違反期貨交易法
    之犯行，業經被告三人於本院審理中供承不諱，復經證人連
    華榮、鍾茂榮及陳國星於法務部調查局臺中市調查站（下稱
    調查站）詢問時證述明確，並有鍾茂榮提出以其妻謝彩雲名
    義與中國信託商業銀行香港分行簽訂之外匯保證金交易合約
    書在卷可稽，復有如附表所示之物扣案可資佐證，另共犯楊
    志堯、何金玫及陳俊蓉共同違反期貨交易法部分，分別業經
    本院以九十四年度金訴字第二八號各判處有期徒刑六月，並
    經臺灣高等法院臺中分院以九十五年度金上訴字第六一九號
    判決上訴駁回確定，及經本院以九十五年度金訴字第七號判
    處有期徒刑五月，減為有期徒刑二月又十五日在案，亦有該
    等判決書在卷足參。而依期貨交易法第三條第一項規定，期
    貨交易係指依國內外期貨交易所或其他期貨市場之規則或實
    務，從事衍生自商品、貨幣、有價證券、利率、指數或其他
    利益之期貨契約、選擇權契約、期貨選擇權契約及槓桿保證
    金契約。其中所謂國內外期貨所，係指集中交易市場；至於
    所謂其他期貨市場，則係指非集中交易市場，即通稱之店頭
    市場，是以期貨交易法所規範之期貨交易契約是廣義的，期
    貨交易之地點包括集中交易市場與店頭市場，涵蓋任何合法
    及非法業者所交易之任何衍生性商品，此有證期會八十七年
    五月二十六日台財證(七)字第三三六七二號函在卷可參。由
    此可知，期貨交易法所規範之期貨交易，並不限於在國內所
    進行之交易，在國外集中交易市場或店頭市場所進行之期貨
    契約、選擇權契約、期貨選擇權契約及槓桿保證金契約，亦
    屬我國期貨交易法所稱之期貨。另期貨交易法第三條第一項
    第四款規定之槓桿保證金契約，係指當事人約定，一方支付
    價金一定成數之款項或取得他方授與之一定信用額度，雙方
    於未來特定期間內，依約定方式結算差價或交付約定物之契
    約。而所謂外匯保證金交易，係指一方於客戶與其簽約並繳
    付外幣保證金後，得隨時應客戶之請求，於保證金之數倍範
    圍內以自己之名義為客戶之計算，在外匯市場從事不同幣別
    間之即期或遠期買賣交易。此項交易不需實際交割，一般都
    在當日或到期日前以反方向交易軋平而僅結算買賣差價。實
    務上客戶與銀行間所簽訂外匯保證金契約，均約定客戶得將
    契約延續至下一銀行營業日，且若契約自一銀行營業日延續
    下一銀行營業日，則客戶由於契約延續之差價所獲致之損益
    ，經銀行確定後，即存入客戶外幣保證金帳戶或自其中扣除
    。換言之，外匯保證金契約雖然得於當日要求平倉，惟客戶
    簽訂外幣保證金契約時並不知道何時會平倉（履行日不確定
    ），得視匯率之變動而決定其平倉日，是該等契約實際上並
    無到期日，具有約定於未來時間履行契約之性質。此種契約
    以其具有(1)以保證金交易、(2)未來期間履約特性、(3)每日結
    算損益之期貨交易特有之結算制度並於店頭市場交易，符合
    期貨交易法槓桿保證金契約之要件，任何人（包括公司、行
    號及個人）從事外匯保證金交易，除有期貨交易法第三條第
    二項豁免之適用外，均應受期貨交易法之規範，亦有上開函
    釋可憑。又所謂期貨經理事業，係指以接受委託書並收取佣
    金或手續費等之方式代他人操作外幣保證金交易。簡言之，
    即代客操作；而所謂期貨顧問事業，則係指招攬客戶至海外
    開立美金帳戶，並提供場所設備及相關外匯資訊（如價位詢
    問），供客戶自行下單交易，此亦有上開函釋可考。綜上，
    足認被告三人所為上開自白，核與事實相符，而被告三人確
    均有未經許可，擅自經營期貨經理事業、期貨顧問事業之犯
    行，均洵堪認定。
二、核被告三人所為，均係犯期貨交易法第一百十二條第五款之
    非法經營期貨經理事業、期貨顧問事業之罪。期貨交易法第
    一百十二條第五款所稱之擅自經營期貨經理事業、期貨顧問
    事業，就其經營事業行為之性質而言，均含有多次性與反覆
    性，如行為人基於經營同一事業之目的，在同一時期內多次
    或反覆經營上述事業之行為，應僅成立單純一罪，而無連續
    犯規定之適用（最高法院九十一年度台上字第七二四一號判
    決意旨參照），因此被告三人先後經營期貨經理事業、期貨
    顧問事業之行為，僅各成立單純一罪。刑法第五十五條前段
    所謂一行為而觸犯數罪名，即學理上所謂之想像競合犯，係
    指行為人以一個構成犯罪要件內容之行為，同時侵害數法益
    ，而觸犯數個罪名而言。而期貨交易法第一百十二條第五款
    規定：「未經許可，擅自經營期貨信託事業、期貨經理事業
    、期貨顧問事業或其他期貨服務事業，處……」。係將未經
    許可擅自經營「期貨信託事業」、「期貨經理事業」、「期
    貨顧問事業」及「其他期貨服務事業」等四種類型之違法經
    營期貨服務事業行為，均併列於同一法條之罪名內，而其所
    保護之法益，為社會經濟活動之管理與秩序。故不論行為人
    未經許可擅自經營其中一種或二種以上期貨服務事業者，其
    結果僅侵害一個社會法益，而觸犯同一罪名，自不能論以想
    像競合犯（最高法院九十四年度台上字第四九四號判決意旨
    參照），是被告三人雖同時有未經許可擅自經營期貨經理事
    業、期貨顧問事業之行為，亦無想像競合規定之適用。查被
    告三人行為後，刑法第二十八條關於「實施」之文字雖已修
    正為「實行」，惟此僅為杜爭議，而確定在「實行」概念下
    之共同參與行為，始成立共同正犯之概念，對於共同正犯之
    處罰規定之規定並無不同，是刑法關於共同正犯之處罰規定
    於新舊法均無不利之情形，依刑法第二條第一項前段之規定
    ，應逕行適用被告三人行為時之法律規定，即應適用修正前
    刑法第二十八條之規定論處，先予指明，而被告三人就上開
    非法經營期貨經理事業、期貨顧問事業行為部分，與楊志堯
    、何金玫、陳俊蓉及其他二名不詳姓名年籍之成年男子間，
    有犯意聯絡及行為分擔，依修正前刑法第二十八條規定，均
    為共同正犯。又依刑法第二條第一項規定，行為後法律有變
    更者，即應比較新舊法之罪刑孰對行為人最有利，應就所有
    法定加減原因等一切情形，綜合其全部罪刑之結果而為比較
    。查刑法第四十七條第一項修正為受徒刑之執行完畢，或一
    部之執行而赦免後，五年以內「故意」再犯有期徒刑以上之
    罪者，為累犯，然修正前刑法第四十七條之規定，過失犯亦
    可構成累犯，其成立累犯之範圍較修正後之規定為寬，而此
    項變動影響行為人之刑罰法律效果，係屬新修正刑法第二條
    第一項之「法律變更」，本件經比較新舊刑法第四十七條之
    規定後，自應依新修正刑法第二條第一項但書之規定，從有
    利於被告乙○○之新法，即應適用修正後之刑法第四十七條
    第一項規定，對被告乙○○論以累犯，而查，被告乙○○前
    曾於七十一年間因犯擄人勒贖案件，經臺灣高等法院臺中分
    院於七十一年八月十八日以七十一年度特上訴字第七二號判
    處無期徒刑，褫奪公權終身，且經最高法院於七十一年十一
    月四日判決上訴駁回確定，而於七十一年十一月三十日入監
    執行，於八十二年一月十六日假釋付保護管束出監，並於九
    十二年一月十六日假釋付保護管束期滿，因假釋未經撤銷而
    以已執行完畢論，此有臺灣高等法院被告前案紀錄表、上開
    判決書、執行指揮書、執行保護管束指揮書及刑案系統觀護
    終結原因表在卷可按，其於受有期徒刑執行完畢後五年以內
    故意再犯本件有期徒刑以上之罪，為累犯，應依刑法第四十
    七條第一項規定加重其刑。原審認被告等犯罪事證明確，予
    以論罪科刑，固非無見；惟（一）期貨交易法第一百十二條
    第五款之罪之法定刑為七年以下有期徒刑之罪，縱量處有期
    徒刑四月，亦不得為易科罰金之諭知，原判決為易科罰金之
    宣告，自有違誤。（二）原判決未及依減刑條例之規定予以
    減刑（詳如後述），亦有未恰。是檢察官以原審諭知易科罰
    金部分於法不合為由提起上訴，為有理由，自應由本院予以
    撤銷改判。爰審酌被告三人非法經營期貨經理事業、期貨顧
    問事業之行為，足以危害社會金融交易秩序，暨其等三人犯
    罪之動機、目的、手段及犯罪後均業已本院審理中供承犯行
    ，犯罪後之態度尚稱良好等一切情狀，分別量處如主文所示
    之刑，以資懲儆。又本件被告三人犯罪之時間，均係在九十
    六年四月二十四日以前，所犯符合中華民國九十六年罪犯減
    刑條例所定之減刑條件，應依該減刑條例第二條第一項第三
    款之規定，各減其宣告刑二分之一。復查，被告丙○○、甲○○二人前均未曾受有期徒刑以上刑之宣告，此有臺灣高等
    法院被告前案紀錄表在卷可按，其等因一時失慮，致罹刑章
    ，其等犯罪後坦承犯行、深表悔意，且均已有正當職業，信
    其等經此偵審程序、科刑教訓，當能記取教訓，知所警惕而
    無再犯之虞，本院綜核各情，認其等所宣告之刑，以暫不執
    行為適當，併予依修正後刑法第七十四條第一項第一款規定
    ，各宣告緩刑二年，以啟自新，另並依刑法第七十四條第二
    項第四款之規定，命被告丙○○、甲○○各應於收到臺灣臺
    中地方法院檢察署檢察官執行命令後一個月內，各向公庫支
    付新台幣十萬元。扣案如附表所示之物，均屬共犯楊志堯、
    何金玫二人所有，且供利得公司上開非法經營期貨經理事業
    、期貨顧問事業所用之物，業據共犯楊志堯、何金玫二人供
    明在卷，基於從刑從屬主刑之原則，爰依修正前刑法第三十
    八條第一項第二款規定，宣告沒收。
三、按檢察官聲請以簡易判決處刑之案件，經法院認為有第四百
    五十一條之一第四項但書之情形者，應適用通常訴訟程序審
    判之，刑事訴訟法第四百五十二條定有明文；且對於簡易判
    決之上訴，準用刑事訴訟法第三編第一章及第二章之規定，
    管轄第二審之地方法院合議庭受理簡易判決上訴案件，應依
    通常程序審理。其認案件有刑事訴訟法第四百五十二條之情
    形者，應撤銷原判決，逕依通常程序為第一審判決，法院辦
    理刑事訴訟簡易程序案件應行注意事項第十四項亦有規定。
    查本案原審乃依刑事訴訟法第四百四十九條第二項規定，裁
    定逕以簡易判決科處被告三人各有期徒刑四月，並均諭知易
    科罰金之折算標準，而均未宣告緩刑；然被告三人所犯之罪
    其法定刑既為七年以下有期徒刑之罪，是縱各判處有期徒刑
    六月以下之宣告刑，亦無刑法第四十一條所為「得易科罰金
    」規定之適用，從而，原審以被告三人所犯之罪係合於刑事
    訴訟法第四百四十九條第三項所定「得易科罰金」規定而逕
    以簡易判決處刑，自有未恰，基此，足認被告所犯之罪不合
    刑事訴訟法第四百四十九條所定得以簡易判決處刑之案件，
    而有刑事訴訟法第四百五十一條之一第四項但書第一款之情
    形，依前揭法律規定，原審適用簡易判決處刑程序，尚有未
    合，應由本院合議庭改依通常程序審理後，逕為第一審之判
    決，檢察官或被告三人如不服本判決，仍得於法定上訴期間
    內，向管轄之第二審法院提起上訴，附此敘明。
據上論斷，應依刑事訴訟法第四百五十五條之一第一項、第三項
、第四百四十九條第二項、第四百五十一條之一第四項但書第一
款、第三百六十九條第一項前段、第三百六十四條、第二百九十
九條第一項前段，期貨交易法第一百十二條第五款，刑法第十一
條前段、第二條第一項前段、但書、修正前刑法第二十八條、刑
法第四十七條第一項、第七十四條第一項第一款、第二項第四款
、修正前刑法第三十八條第一項第二款，中華民國九十六年罪犯
減刑條例第二條第一項第三款、第七條，判決如主文。
中　　華　　民　　國　　96　　年　　10　　月　　5 　　日
                  刑事第四庭  審判長法  官  林宜民
                                    法  官  林學晴
                                    法  官  許惠瑜
上正本證明與原本無異。
如不服本判決，應於送達後十日內向本院提出上訴狀（須附繕本
），上訴於臺灣高等法院臺中分院。
                                    書記官  陳佳君
中　　華　　民　　國　　96　　年　　10　　月　　5 　　日
附錄本案論罪科刑法條
期貨交易法第一百十二條第五款
有下列情事之一者，處7年以下有期徒刑，得併科新臺幣300萬元
以下罰金：
五  未經許可，擅自經營期貨信託事業、期貨經理事業、期貨顧
    問事業或其他期貨服務事業者。
附表
一、客戶資料三冊（扣押物編號壹-1.2.3）
二、利得公司交易明細三冊（扣押物編號貳-1.2.3）
三、徐益彬中國信託商業銀行中港分行存摺、金融卡，利得公司
    中國信託商業銀行中港分行存摺、利得公司玉山商業銀行大
    墩分行活期存款存摺、國外部外匯存款存摺（扣押物編號參
    ）
四、光碟五片，內容包含：利得公司九十三年上半年業績分組競
    賽公告、金融商品經紀商成立企劃案、員工名冊及薪資條、
    如何讓客戶見你一面、電話複訪術、考績表等。
